【裁判字號】    93,訴,2682
【裁判日期】    950425
【裁判案由】    返還定金等
【裁判全文】
臺灣臺中地方法院民事判決  93年度訴字第2682號
原      告  甲○○
訴訟代理人  黃秀惠  律師
被      告  丙○○原名林玲華.
被      告  乙○○
被      告  丁○○
上列當事人間請求返還定金等事件，於中華民國９５年４月１１
日言詞辯論終結，本院判決如下：
    主      文
確認臺中縣豐原地政事務所民國八十七年豐登字第一０八三０二
號收件，登記日期八十七年四月二十一日，權利人丁○○，債務
人游鈴妃，設定義務人游秋木（被告游鈴妃之被繼承人），就坐
落臺中縣豐原市○○段二０四地號、二０九地號、二一一地號土
地，應有部分各為七百二十分之六十，所共同擔保設定本金最高
限額新臺幣捌佰萬元之抵押債權不存在。被告丁○○應塗銷上開
抵押權。
確認臺中縣豐原地政事務所民國八十七年豐登字第一二六五四０
號收件，登記日期八十九年八月三日，權利人林鈴華即被告游鈴
妃，債務人兼設定義務人游秋木（被告游鈴妃之被繼承人），就
坐落臺中縣豐原市○○段二０四地號、二０九地號、二一一地號
土地，應有部分各為七百二十分之六十，所共同擔保設定本金最
高限額五百萬元之抵押債權不存在。被告游鈴妃應塗銷上開抵押
權。
確認臺中縣豐原地政事務所九十年豐登字第０一四九五０號，登
記日期九十年一月三十一日，權利人乙○○，債務人兼設定義務
人游秋木（被告游鈴妃之被繼承人），就坐落臺中縣豐原市○○
段第二０四地號、二０九地號、二一一地號土地，應有部分各七
百二十分之六十，所共同擔保設定本最高限額八百萬元之抵押債
權不存在。被告乙○○應將上開抵押權塗銷。
被告乙○○應塗銷臺中縣豐原地政事務所九十年二月五日第一八
一八０號收件，登記日期九十年二月六日，請求權人乙○○，義
務人游秋木（被告游鈴妃之被繼承人），就坐落臺中縣豐原市○
○段第二０四地號、二０九地號及二一一地號土地應有部分各七
百二十分之六十所為預告登記。
訴訟費用由被告各負擔三分之一。
    事實及理由
一、本件原告起訴主張：(一)被告丙○○（原名游鈴華）與被告丁
    ○○間並無債權債務關係存在，訴外人游秋木（已死亡）亦
    明知被告游鈴妃、丁○○間並無債權債務關係存在，三方竟
    通謀而為虛偽意思表示，由訴外人游秋木提供其所有臺中縣
    豐原市○○段第２０４號、第２０９號、第２１１號等土地
    （下稱系爭土地），應有部分各為７２０分之６０，設定最
    高限額新臺幣（下同）８００萬元之抵押權與被告丁○○，
    存續期間自民國（下同）８７年４月６日起至９２年４月６
    日止，以擔保債務人即被告游鈴妃對被告丁○○之上開虛偽
    ８００萬元債權，並由臺中縣豐原地政事務所於８７年４月
    １６日以８７豐登字第１０８３０２號收件，於８７年４月
    ２１日辦妥抵押權登記（下稱第一順位抵押權）。惟依被告
    丁○○８７年１０月１９日出具之切結書上所載：「立切結
    書人丁○○自民國捌柒年肆月陸日起將游秋木土地所有權豐
    原市○○段二０四、二０八、二０九、二一一等四筆抵押設
    定登記，至今民國捌柒年拾月拾玖日立切結書人並沒有將錢
    付給游秋木、游玲華，因此立切結書人丁○○與游秋木、游
    玲華，債權、債務不存在，立切結書人願意無條件塗銷抵押
    權，恐空口無憑，特立此書為憑，並願放棄法律先訴抗辯權
    」，顯見上開抵押權之設定係屬通謀虛偽意思表示。因訴外
    人游秋木業已死亡，被告游鈴妃為其唯一繼承人，基於繼承
    關係，自得請求抵押債權人即被告丁○○確認該債權不存在
    及塗銷該等抵押權登記，因被告游鈴妃怠於請求確認該抵押
    債權不存在及塗銷抵押權登記，原告甲○○為被告游鈴妃之
    債權人，爰依民法第２４２條第１項、第８７條及切結書之
    法律關係，請求判決如主文第１項所示。(二)被告游鈴妃與訴
    外人游秋木間並無債權債務關係存在，雙方竟通謀而為虛偽
    意思表示，由訴外人游秋木以己為債務人，提供系爭土地應
    有部分各為７２０分之６０，設定最高限額５００萬元之抵
    押權與被告游鈴妃（當時名為林鈴華），存續期間自８９年
    ７月３１日起至９９年７月３１日，以擔保訴外人游秋木對
    被告游鈴妃之上開虛偽５００萬元債權，並由臺中縣豐原地
    政事務所於８７年４月１６日以８７豐登字第１０８３０２
    號收件，於８７年４月２１日辦妥抵押權登記（下稱第二順
    位抵押權）；又縱認上開抵押權非出於被告游鈴妃與訴外人
    游秋木通謀而為虛偽意思表示，惟被告游鈴妃為訴外人游秋
    木唯一繼承人，被告游鈴妃因繼承而取得系爭土地所有權，
    依民法第５６２條規定，其抵押權亦因混同而消滅，因被告
    游鈴妃怠於請求確認該抵押債權不存在及塗銷抵押權登記，
    原告甲○○為被告游鈴妃之債權人，爰依民法第２４２條第
    １項、第８７條及５６２條之法律關係，請求判決如主文第
    ２項所示；(三)被告乙○○與訴外人游秋木間並無債權債務關
    係存在，雙方竟通謀而為虛偽意思表示，由訴外人游秋木以
    己為債務人，提供系爭土地應有部分各為７２０分之６０，
    設定最高限額８００萬元之抵押權與被告乙○○，以擔保訴
    外人游秋木對被告乙○○之上開虛偽８００萬元債權，並由
    臺中縣豐原地政事務所於９０年１月３１日以９０豐登字第
    ０１４９５０號收件，於９０年１月３１日辦妥抵押權登記
    （下稱第三順位抵押權），因被告游鈴妃為訴外人游秋木唯
    一繼承人，被告游鈴妃因繼承而取得系爭土地所有權，怠於
    請求確認該抵押債權不存在及塗銷抵押權登記，原告甲○○
    為被告游鈴妃之債權人，爰依民法第２４２條第１項、第８
    ７條之法律關係，請求判決如主文第３項所示；(四)被告乙○
    ○與訴外人游秋木就系爭土地並無買賣關係存在，雙方竟通
    謀而為虛偽意思表示，由訴外人游秋木以己為出賣人，將系
    爭土地應有部分各為７２０分之６０，預告登記與被告乙○
    ○，並由臺中縣豐原地政事務所於９０年２月５日以９０豐
    登字第１８１８０號收件，於９０年２月６日辦妥預告登記
    ，因被告游鈴妃為訴外人游秋木唯一繼承人，被告游鈴妃因
    繼承而取得系爭土地所有權，怠於請求確認該抵押債權不存
    在及塗銷抵押權登記，原告甲○○為被告游鈴妃之債權人，
    爰依民法第２４２條第１項、第８７條之法律關係，請求判
    決如主文第４項所示。
二、被告丁○○則以：我有借錢給游鈴妃。被告游鈴妃則以：(一)
    其患子宮肌瘤於８４年１２月２９日在漢中婦產科診所接受
    子宮切除手術，於８５年１月６日出院，此後精神異常患有
    精神官能症；而養父游秋木罹患梅毒、右股骨頸骨折、老人
    痴呆症，家庭毫無收入，又需長期負擔二人之醫藥費及生活
    費，因此才向被告丁○○陸續借錢，並設定第一順位抵押權
    與被告丁○○，絕非原告所稱通謀而為虛偽意思表示；另被
    告丁○○於８７年１０月１９日所出具立切結書，係指被告
    游鈴妃原向被告丁○○借款２５萬元，擬找金主以便借得２
    ５萬元返還丁○○，故請丁○○會同代書陳夏蘭代書撰寫切
    結書，以便塗銷第一順位抵押權之用，而由代書陳夏蘭保管
    ，詎被告游鈴妃借不到２５萬元還給被告丁○○，反將該切
    結書交給原告，況原告主張被告游鈴妃與被告丁○○間並無
    債權債務存在，則如何行使塗銷抵押權登記；(二)被告游鈴妃
    雖因繼承取得系爭土地所有權，惟依民法第７６２條但書規
    定，第二順位抵押權之存續，於被告游鈴妃有法律上之利益
    ，不因混同而消滅。被告乙○○則以：其自己經營美容院，
    大學畢業，收入豐富，父親莊進成，經營洛克馬股份有限公
    司，財力雄厚，有資力可以借給訴外人游秋木及被告游鈴妃
    ，因此第三順位抵押權，絕非通謀虛設；又被告乙○○為保
    全將來發生之債權，請求預告限制登記，乃屬合法之登記等
    語置辯，均請求駁回原告之訴。
三、本件被告三人受合法之通知，無正當理由，未於最後言詞辯
    論期日到場，經核無民事訴訟法第３８６條所列各款之情形
    ，爰依原告之聲請，准由其一造辯論而為判決。
四、本件原告主張其為被告丙○○債權人，被告丙○○原名林玲
    華，為訴外人游秋木唯一繼承人，因繼承關係取得系爭土地
    ，應有部分各為７２０分之６０。訴外人游秋木生前以系爭
    土地，應有部分各為７２０分之６０設定第一順位抵押權與
    被告丁○○，以擔保被告丙○○為債務人、被告丁○○為債
    權人之最高限額抵押債權８００萬元；設定第二順位抵押權
    與被告丙○○，以擔保訴外人游秋木為債務人、被告丙○○
    為債權人之最高限額抵押債權５００萬元；設定第三順位抵
    押權與被告乙○○，以擔保保訴外人游秋木為債務人、被告
    乙○○為債權人之最高限額抵押債權８００萬元，並將系爭
    土地，應有部分各為７２０分之６０預告登記與被告乙○○
    之事實，業據其提出本院債權憑證、被告丙○○戶籍謄本、
    訴外人游秋木除戶戶籍謄本、系爭土地登記謄本、異動索引
    等件為證，核與臺中縣豐原地政事務所於９４年２月４日函
    復本院所附上開第一、二、三順位抵押權及預告登記申請資
    料相符，並為被告三人所不爭執，此部分事實，堪信為真實
    。又原告主張上開第一、二、三順位抵押權及預告登記，俱
    屬通謀而為虛偽意思表示，上開第一、二、三順位抵押權所
    擔保之最高限額抵押債權均不存在之事實，則為被告所否認
    ，並以前詞置辯。經查，
  (一)按確認之訴非原告有即受確認判決之法律上利益者，不得提
    起，民事訴訟法第２４７條第１項定有明文。所謂即受確認
    判決之法律上利益，係指法律關係之存否不明確，原告主觀
    上認其在法律上之地位有不安之狀態存在，且此種不安之狀
    態，能以確認判決將之除去者而言；又確認法律關係成立或
    不成立之訴，如有即受確認判決之法律上利益，縱其所求確
    認者為他人間之法律關係，亦非不得提起，有最高法院５２
    年臺上字第１２４０號、３２年上字第３１６５號判例意旨
    可資參照。原告為被告丙○○之債權人，被告丙○○因繼承
    關係取得系爭土地，應有部分各為７２０分之６０，已如前
    述，系爭土地上前開第一、二、三順位抵押權及其所擔保之
    最高限額抵押債權暨預告登記存在與否，影響原告債權是否
    可以求償，且原告亦為爭系土地共有人之一，業據原告提出
    系爭土地登記謄本為證，依據抵押權之追及性，共有土地如
    經分割或依土地法第３４條之１規定處分出賣該筆土地，除
    經抵押債權人同意，否則第一、二、三順位抵押權仍將存在
    於共有人分得之每筆土地或存在於原抵押權登記之應有部分
    上，此將嚴重影響原告共有人權益，致原告在私法上之地位
    有受侵害之危險，足認原告提起本件確認之訴，有即受確認
    判決之法律上利益。
  (二)依原告所提出之被告丁○○切結書所載：「立切結書人丁○
    ○自民國捌拾柒年肆月陸日起將游秋木土地所有權豐原市○
    ○段２０４、２０８、２０９、２１１等四筆抵押權設定登
    記，至今民國捌拾柒年拾月拾玖日立切結書人並沒有將錢付
    給游秋木、游玲華（即被告丙○○），因此立切結書人丁○
    ○與游秋木、游玲華債權債務不存在，立切結書人願意無條
    件塗銷抵押權，恐空口無憑，特立此書為憑，並願放棄法律
    先訴抗辯權」，被告丁○○於９４年５月１７日本院審理時
    亦自承上開切結書簽名為其所親簽，證人陳夏蘭於９４年７
    月２６日本院審理時亦到庭結證稱：「當時被告丙○○（即
    林玲華）、丁○○拿著提示的切結書和國稅局資料到我事務
    所找我，因為被告丁○○的抵押權原本約定有利息，國稅局
    要課被告丁○○的利息所得稅，被告他們兩人要求將系爭土
    地上的抵押權利息變更為無息。被告他們二人有跟我說他們
    二人之間並沒有借貸關係」，是原告主張被告丙○○與被告
    丁○○間並無債權債務關係存在，渠等與訴外人游秋木通謀
    虛偽設定第一順位抵押權之事實，堪信為真實。
  (三)依被告丙○○所提出之臺中縣豐原市公所８８年７月３１日
    八八豐市民字第２１１９１號函主旨所示：「台端（指被告
    丙○○）申請八十九年度低收入，經臺中縣政府審核結果：
    核列二款低收入戶，不服提出陳情改列一款低收入戶案」，
    足認被告丙○○８９年度業經臺中縣政府核定為低收入戶。
    且被告游鈴妃８７年度所得總額１０９６３元、８８年度無
    所得資料、８９年度所得總額２１００００元、９０年度無
    所得資料、９１年度所得總額７５０元、９２年度所得總額
    ５０４元、９３年度無所得資料，有被告游鈴妃財產所得調
    件明細表附卷可稽，以被告丙○○上開資力，如何在第二順
    位抵押權最高限額５００萬元之範圍內借款與訴外人游秋木
    ，已啟人疑竇；況被告丙○○於９５年１月２５日具狀自承
    ：「這些種種的支付長久以來都是養父（指訴外人游秋木）
    向親友借來的，只因為養父年紀大了，親友都說這樣以後怎
    麼還呢？他們提議說用丙○○及乙○○的名義將養父游秋木
    先生的名下持份土地設定下來，萬一游秋木先生往生了，就
    可以向丙○○及乙○○他們負責歸還了」，是原告主張訴外
    人游秋木與被告游鈴妃間並無債權債務關係存在，渠等通謀
    虛偽設定第二順位抵押權之事實，堪信為真實。
  (四)訴外人游秋木死亡後，其遺產即系爭土地應有部分各為７２
    ０分之６０，經國稅局核定價額合計僅值0000000元
    元，有原告提出遺產稅免稅證明書一份可稽，其價值已不及
    所設定本金最高限額８００萬元之第一順位抵押權及本金最
    高限額５００萬元之第二順位抵押權，因先順位抵押權之行
    使，將使後順位之抵押債權無法優先受償，衡諸交易習慣，
    理應無人願意以系爭土地為抵押物再度借款，以避免其債權
    失去擔保，被告乙○○以系爭土地設定第三順位抵押權，擔
    保本金最高限額債權８００萬元，該抵押權之設定，顯悖於
    一般交易習慣，況被告乙○○為被告游鈴妃女兒，亦即訴外
    人游秋木養孫，業據原告提出渠等戶籍謄本為證。孫女借款
    與祖父，並要求祖父設定最高限額抵押權，亦與我國民情有
    違。是原告主張訴外人游秋木與被告乙○○間並無債權債務
    關係存在，渠等通謀虛偽設定第三順位抵押權之事實，亦堪
    信為真實。
  (五)訴外人游秋木係以出售系爭土地與被告乙○○為由，限制系
    爭土地所有權移轉登記與被告乙○○以外之他人，有臺中縣
    豐原地政事務所於９４年２月４日函復本院所附訴外人游秋
    木預告登記同意書在卷可稽。惟系爭土地經國稅局核定價額
    合計僅值0000000元元，其價值已不及所設定本金最
    高限額８００萬元之第一順位抵押權及本金最高限額５００
    萬元之第二順位抵押權，已如前述，衡諸交易習慣，理應無
    人願意購買系爭土地，以避免抵押權之行使遭法院拍賣而喪
    失所有權，被告乙○○購買已設定高額抵押權之系爭土地，
    顯悖於一般  交易習慣，況被告乙○○訴外人游秋木養孫，
    已如前述，孫女向祖父買地，並要求預告登記，亦與我國民
    情有違。是原告主張訴外人游秋木與被告乙○○通謀虛偽為
    預告登記之事實，亦堪信為真實。
五、綜上所述，本件第一、二、三順位抵押權及預告登記，俱屬
    通謀而為虛偽意思表示。從而，原告起訴請求確認第一、二
    、三順位抵押權所擔保之抵押債權不存在，被告丁○○、游
    鈴妃、乙○○應分別塗銷第一、二、三順位抵押權及預告登
    記，為有理由，應予准許。
六、兩造其餘訴訟資料及攻擊防禦方法經本院審酌後，認與判決
    結果尚不生影響，無一一論述必要，附此敘明。
七、據上論結，原告之訴為有理由，依民事訴訟法第７８條、第
    ８５條第１項前段、第３８５條第１項前段，判決如主文。
中    華    民    國    95    年    4     月    25    日
                  民事第二庭    法  官  劉正中
正本係照原本作成。
如對本判決上訴，須於判決送達後20日內向本院提出上訴狀。
中    華    民    國    95    年    4     月    25    日
                                書記官  劉文永


司法院資訊處製作；財團法人民間司法改革基金會備份。
